【裁判字號】    97,聲再,367
【裁判日期】    971121
【裁判案由】    背信
【裁判全文】
臺灣高等法院刑事裁定                 97年度聲再字第367號
再審聲請人    甲○○
即受判決人
上列聲請人即受判決人因背信案件，對於本院九十六年度上易字
第二七三二號，中華民國九十七年十月三日第二審確定判決（臺
灣桃園地方法院九十五年度易字第一三五號，起訴案號：臺灣桃
園地方法院檢察署九十三年度偵字第一二一一０號、九十四年度
偵字第二二三六八號、暨追加起訴九十四年度偵字第一０二０七
號），聲請再審，本院裁定如下：
    主  文
再審之聲請駁回。
    理  由
一、聲請人即被告甲○○聲請意旨略以：本件原判決就以下足以
    影響判決之重要証據均漏未審酌，爰依刑事訴訟法第四百二
    十一條之規定，聲請再審：
    (一)前審判決漏未審酌黃銘坤等人之入會申請書：被告並不
        認識黃銘坤、黃陳端、黃春鳳、林明如、黃王深池等貸
        款申請人，不知渠等如何申請加入農會贊助會員，亦未
        於申請書為審核，當無為黃銘坤等人不法利益之意圖。
    (二)前審判決漏未審酌八十三年八月二十四日臨時貸款會議
        紀錄：該次會議，被告僅表示「以徵信人員的看法，是
        否可行？」，並未積極發言促成該貸款案，且該臨時會
        議所為結論，亦無拘束農會總幹事之效力，前審判決對
        此於理由完全略而未論，當係漏未審酌。
    (三)前審判決漏未審酌「觀音鄉農會辦理會員貸款處理要點
        」之分層負責表：被告僅擔任秘書工作，於簽呈上簽註
        意見，亦僅供總幹事參考之用，即使秘書未簽註，亦無
        影響，故放款與否非屬秘書分層負責事項，前審判決於
        理由未引用前該要點，採為被告所辯依據，令人不解，
        並已影響於判決。
    (四)前審判決漏未審酌被告於林明如、黃春鳳、黃陳端等人
        借款申請書上，秘書審查意見欄中之簽註內容：被告於
        前開意見欄簽註：「一、擬如擬。二、本會資金充足如
        經徵信評估不影響本會債權可請鈞長考慮」等語，前審
        判決未強調被告簽註『如』字之假設語氣含義，致誤以
        為被告之簽註意見為肯定意見，當生影響於判決結果。
    (五)前審判決漏未審酌被告於黃陳端、黃春鳳、黃王深池之
        借款轉期申請書上簽註內容：被告於前開申請書係簽註
        ：「擬估價不足部分收回，其餘准予轉期，可否請核」
        根本未表達肯否之意見，建議若重行估價不足債權擔保
        部份收回本金，其餘才考慮是否准予轉期，足証係基於
        維護農會利益考量，前審判決同將被告所簽註『擬』之
        假設語氣，曲解為肯定語氣，於理由亦略而不論被告前
        開答辯理由，除有判決不載理由之違背法令外，當亦致
        生影響於判決結果。
    (六)前審判決漏未審酌八十五年十二月四日之臨時貸款會議
        紀錄：該次會議被告雖有出席，但未表示意見，所謂會
        議結論，並未經表決而是總幹事一人之結論，被告既未
        積極表示贊同，則何來為第三人不法利益之意圖，前審
        判決並未說明何以被告此答辯為不可採，除有判決不載
        理由之違背法令外，當亦致生影響於判決結果。
    (七)前審判決漏未審酌八十五年十二月間之貸款轉期申請案
        ，當時之信用部主任黃慈愛於借款轉期申請書上批示內
        容：信用部主任黃慈愛批示「擬依八十五年十二月四日
        放款審議小組決議執行，准予轉期可否呈請核示12/4」
        係傾向於准予轉期，此項審核意見，較被告前述「擬估
        價不足部分收回，其餘准予轉期，可否請核」之簽註，
        更為具體，然檢察官既認黃慈愛未為背信，舉重以明輕
        ，被告當亦無背信可言，前審判決理由既未說明何以黃
        慈愛簽註准予轉期建議意見，不構成背信行為，而被告
        之簽註反構成背信行為，除有判決不載理由之違背法令
        外，當亦致生影響於判決結果。
    (八)前審判決認被告就八十三年九月間之貸款申請案及八十
        五年十二月間之貸款轉期申請案，係基於概括犯意而為
        之連續犯，然被告於審查八十三年九月間之貸款申請案
        時，根本不可能知道會有八十五年十二月間之申請貸款
        轉期，何來「概括犯意」，且二申請案相距二年餘，時
        間亦非緊接，況前開八十三年九月間之貸款申請案，至
        九十三年九月間追訴權時效即應已完成，被告遲至九十
        四年三月十八日始第一次接受法務部調查局桃園縣調查
        站之約談，顯已逾十年之追訴時效，嚴重侵害被告於訴
        訟上之合法權益。
    (九)前審判決理由僅認定被告與同案被告馮堯歡、羅文櫻、
        羅筆賜等人有犯意聯絡及行為分擔，但究係依何證據認
        定犯意聯絡與行為分擔，於判決理由均略而不論，且同
        案被告即農會總幹事馮堯歡於原審，業已證稱未與被告
        討論本件貸款案，亦未指示被告於會議如何發言，則前
        審判決於理由中就馮堯歡上開證言何以不足採，未說明
        任何理由，亦有判決不載理由之違背法令。
二、按不得上訴於第三審法院之案件，其經第二審確定之有罪判
    決，如就足生影響於判決之重要證據漏未審酌者，固得為受
    判決人之利益聲請再審，刑事訴訟法第四百二十一條定有明
    文，惟所謂「足生影響於判決之重要證據漏未審酌」，係指
    該證據業經法院予以調查或經聲請調查而未予調查，致於該
    確定判決中漏未加以調查，而該證據如經審酌，顯足生影響
    該判決之結果，而為被告有利之判決而言。如當事人所提出
    之證據，不足以影響判決結果，或第二審法院依調查結果，
    本於論理法則、經驗法則，取捨證據後認定事實者，即難據
    以開始再審之程序。又所謂重要證據，必須該證據已足認定
    受判決人應受無罪、或免訴、或輕於原審所認定之罪名方可
    ，如不足以推翻原審所認定罪刑之證據，即非足生影響於原
    判決之重要證據。
三、經查：本案原確定判決係以被告明知其任職之桃園縣觀音鄉
    農會會員代表大會決議對同一會員及其同戶家屬放款總額，
    以前一年度決算淨值百分之二十五計算，最高不得超過新台
    幣（下同）四千萬元，而黃銘坤以其所有登記在其兄黃隆益
    名下之保育區土地為擔保，並以其本人及兄嫂黃陳端、妹黃
    春鳳、弟媳林明如、母親黃王深池之名義，於八十三年八月
    一日向觀音鄉農會申請貸款計一億一千四百萬元，雖農會徵
    信人員羅文櫻於各申貸人之個人信用調查表上虛偽登載不實
    之收入及信用，然授信人員徐銀嬌則分別於臨時貸款會議及
    申請書上表示或簽註，部分申貸人無年度所得及各申貸人之
    土地提供人均為黃隆益，有分散貸款集中使用之嫌，建議不
    宜貸放之明顯不符農會前開同戶四千萬元限制規定，然該申
    貸案猶經信用部主任羅筆賜、秘書即被告甲○○、總幹事馮
    堯歡故意以「債權確實做到無慮即可核貸」、「依評估尚可
    」、「本會資金充足經徵信評估不影響本會債權」等語詞互
    相掩護而於同年九月間准予貸放撥款。詎被告與憑堯歡二人
    亦均明知前開貸放案嗣於八十三年十一月廿九日經桃園縣政
    府發函嚴予糾正，及於八十四年一月及二月間經中央存保公
    司以檢查報告指摘核貸、授信有所偏誤，惟仍於八十五年九
    月間，前開貸款因到期申請轉期，無視經辦人員邱怡雯亦因
    而於轉期申請書上為不宜予以轉期之簽註，仍由被告分別於
    申請書上以「擬請核」或「一、估價不足部分收回、二、其
    餘准予轉期可否請核」簽予馮堯歡連同於同年十二月四日之
    臨時貸款會議上為核准轉期之結論，嗣至八十七年七月，黃
    銘坤等人即拒繳本息，致觀音鄉農會受有鉅額本息損失。是
    本件聲請人狀載所指：
    １、(二)八十三年八月二十四日臨時貸款會議紀錄、(四)貸
        款申請書簽註內容、(五)轉期申請書簽註內容、(六)八
        十五年十二月四日之臨時貸款會議紀錄，業已分別於原
        判決第十一頁理由二(七)、(八)及第十三頁理由二(十)、(十一)，
        詳為斟酌審認，要無漏未審酌情事。
    ２、另 (一)申貸人黃銘坤等人之入會申請書、(三)觀音鄉
        農會辦理會員貸款處理要點之分層負責表，雖未於理由
        內提及，然對黃銘坤等人均甫由外縣市遷入該農會業務
        區域內加入為贊助會員，即申貸鉅額款項，又借款戶均
        具有前開親屬關係，且擔保品均由黃隆益一人提供，復
        非於該農會業務區內等異常情形，已依渠戶籍資料、貸
        款申請詳為審酌；另本案先後之申貸及轉期，如前所述
        ，均經承辦員簽明不符農會規定，轉期前更分經桃園縣
        政府發函糾正及中央存保公司檢查指摘，然被告已知徵
        信不實，然於臨時會或簽註意見均未表明不符之旨，反
        以「以徵信人員的看法，是否可行？」、「本會資金充
        足如經徵信評估不影響本會債權可請鈞長考慮」、「擬
        估價不足部分收回，其餘准予轉期，可否請核」等語，
        予同案共犯即農會總幹事馮堯歡得予順勢批核准許，原
        判決乃據以認其主觀共同背信犯意彰彰明甚，事証亦已
        足稽，是前開入會申請書與農會分層負責表二文件，縱
        予採用，亦無從為有利被告之認定，而對本案犯罪事實
        有所影響。
    ３、至 (七)公訴人未起訴於借款轉期申請書上亦簽註「擬
        依八十五年十二月四日放款審議小組決議執行，准予轉
        期可否呈請核示12/4」之農會信用部主任黃慈愛，則何
        以認被告簽註即為背信犯行；(八)本案申貸及轉期二案
        事隔二年餘，原判決認被告係基於概括犯意之連續犯；
        (九)原判決認定被告與同案被告馮堯歡、羅文櫻、羅筆
        賜等人為有犯意聯絡及行為分擔之共犯，原判決理由內
        均未敘明其採認理由，即有判決不載理由之違背法令。
        按對於有罪確定判決之救濟程序，依刑事訴訟法規定，
        有再審及非常上訴二種。前者係為原確定判決認定事實
        錯誤而設立之救濟程序，與後者係為糾正原確定判決違
        背法令者有別，本件聲請人既係依刑事訴訟法第四百二
        十一條重要証據均漏未審酌聲請再審，則所述前開認判
        決不載理由之違背法令，乃屬非常上訴之範疇，非屬再
        審程序得以救濟事項，聲請人予以併列，容有誤會。
四、綜上所述，再審聲請人所述各節並無合於刑事訴訟法第四百
    二十一條所定之情形，自難認有再審之理由，應予駁回，爰
    依同法第四百三十四條第一項，裁定如主文。
中    華    民    國   九十七   年  十一  月   廿一   日
                  刑事第四庭審判長法  官  陳筱珮
                                  法  官  周煙平
                                  法  官  陳玉雲
以上正本證明與原本無異。
不得抗告。
                                  書記官  陳思云
中    華    民    國    97    年    11    月    24    日


司法院資訊處製作；財團法人民間司法改革基金會備份。
